【裁判字號】    89,上訴,1938
【裁判日期】    890822
【裁判案由】    殺人
【裁判全文】
臺灣高等法院刑事判決                          八十九年度上訴字第一九三八號
    上  訴  人
    即  被  告  乙○○
    指定辯護人  本院甲○辯護人
右上訴人因殺人案件，不服臺灣板橋地方法院八十九年度重訴字第一八號，中華民國
八十九年五月十日第一審判決（起訴案號：臺灣台北地方法院檢察署八十九年度偵字
第六０四八號）提起上訴，本院判決如左：
    主      文
上訴駁回。
    事      實
一、乙○○前於民國七十九年間（原審誤繕為七十六年間），因毒品案件，經法院判
    處有期徒刑三年六月，八十年一月十二日確定，而於八十年減刑為二年四月（刑
    期起算日期：八十年一月十二日，指揮書執行完畢日期為八十二年二月九日），
    後於八十一年四月九日因縮刑假釋交付保護管束（假釋期間：八十一年五月四日
    至八十二年二月十八日期滿），嗣又因施用毒品撤銷假釋，應執行殘刑九月十五
    日（刑起日期：八十五年二月三日，指揮書執行完畢日期為八十五年十一月十七
    日），復因煙毒案於八十四年經本院判處有期徒刑三年三月，經檢察官就其所犯
    之罪聲請定其執行刑（臺灣板橋地方法院檢察署八十五年度執更字六九七號因撤
    銷假釋執行刑期為二年一月二十二日，於八十五年二月二十九日入監執行，自八
    十四年十一月十五日起算，指揮書執行完畢日期為八十九年十月十六日，縮刑期
    滿日期為八十九年八月五日，於八十七年九月二日假釋出監，現假釋中）。乙○
    ○與葉志強因父母早逝，生活所需均由其兄葉志強照顧，茲因乙○○染上吸膠惡
    習（按於八十九年三月十八日十二時許，在住處吸食強力膠後丟棄使用過之強力
    膠及塑膠袋一個為警扣得），又常在外遊蕩，兄弟二人時生口角，八十九年三月
    十八日下午二時許，乙○○自外返回台北縣板橋市○○路九十巷二十五號四樓住
    處午餐，葉志強因責問其手有受傷，且前幾天又有開刀，為何開刀又出門，且又
    受傷回來，乙○○不耐，即要葉志強不要再責問，雙方因生爭執，葉志強遂持木
    棍欲教訓乙○○，乙○○因懼怕乃至廚房內拿取其所購買置於廚房用，刀刃甚為
    犀利，長約十六公分，寬約五公分之料理用切菜刀（公訴人認係切生魚片刀，按
    切生魚片用刀與一般『本案扣案者』其鋒利程度相距甚遠。）乙把，嗣葉志強持
    木棍欲毆打乙○○時，乙○○即基於傷害之意思，以左手拉住該木棍，右手持該
    切菜刀朝其兄葉志強左胸外側剌傷一刀（長約二．四公分，深四公分）後，自樓
    梯逃離他去，葉志強雖已受傷，然仍持木棍及油壓剪下樓從後追趕，至住處之三
    、二樓間樓梯間時，其兄先丟擲油壓剪，為乙○○以用擋開後，再以所持之木棍
    向下戮，欲擋住乙○○之去路，葉志強失慎跌落在乙○○身旁，仍不斷責罵乙○
    ○，詎乙○○為防範其兄持油壓剪等再次攻擊，而持上開切菜刀，自右上斜插入
    左下，朝其兄右胸刺了一刀（創口約四．八公分，長、深約十五公分）後隨即拔
    刀並告知葉志強不要再追後逃逸，於該一樓樓梯口處吸煙，並發現刀子有血後，
    即躲藏至臺北縣板橋市○○路七七巷二弄二號一樓樓梯入口處，嗣於同日下午三
    時十五分許，於該樓梯入口處為警查獲，並扣得乙○○所有之上開廚房用切菜刀
    乙把，及葉志強所持有之木棍、油壓剪等各一支。葉志強俟經鄰人許華發現後，
    委請配偶打電話一一九叫救護車及委請里長處之服務人員打電話報案，惟葉志強
    雖經急救，終因右胸部利刃刺創而於八十九年三月十八日下午十四時四十分許出
    血性休克死亡。
二、案經臺北縣警察局海山分局移由臺灣板橋地方法院檢察署檢察官偵查起訴。
    理      由
一、訊據被告對於其兄因被伊以切菜刀刺傷後，因而致死之行為坦承行不諱，然矢口
    否認有傷害之犯意，辯稱伊並非故意要殺哥哥葉志強，當時係葉志強拿木棍要打
    伊時，伊以左手將木棍拉過來，右手拿刀，刀鋒朝上，因中間隔有一張小椅子，
    葉志強踼到椅子重心不穩跌倒，菜刀不小心插到他的左腋。又在二、三樓的樓梯
    間時，因葉志強先以油壓剪丟伊，為伊用心擋開，葉志強再拿木棍戮伊，因而滑
    倒，伊見狀過去要扶他，但他用手抓住伊的之襟，結果刀子不小心又刺到他等語
    ，惟查，右開事實，迭據被告於警訊時供稱「該生魚片刀係於三個月前購買放置
    於廚房供炊煮使用」「所查獲之使用過強力膠及塑膠袋一個為我所有，是我於八
    十九年三月十八日十二時左右，吸食過後所丟棄」「．．．雙方即起口角吵了起
    來，我哥葉志強即至房間持木棍欲打我，而我即跑至廚房拿切生魚片刀，雙方相
    向，此時我哥葉志強即持木棍打向我臉部，致使我嘴角受傷，我即持生魚片刀刺
    向我哥哥葉志強左腋下一刀，致使葉志強受傷流血，我即持該生魚片刀奪門而出
    ，跑至三樓樓梯間時，我哥葉志強追至，右手持木棍，左手持油壓剪欲打我，而
    我持生魚片刀再剌向我哥葉志強右胸部一刀後我哥葉志強即受傷倒地，倒在我們
    住處三樓之樓梯間，後來我即持該生魚片刀逃至板橋市○○路七十七巷二弄二號
    一樓樓梯間躲藏」（參偵卷第七頁、第九頁），偵查中供稱八十九年三月十八日
    下午二時四十分許，我回到板橋市○○路住處，因手有受傷，且前幾天又有開刀
    ，為何開刀又出門，且又受傷回來，我叫他不要再唸了，雙方因口角，他就拿一
    支木棍要打我，我才跑到廚房拿了一把生魚片刀，因他先打我，我才用刀刺殺他
    」「刺了胸部及左腋下各一刀」（參偵卷第三十九頁、四十頁）及於原審供稱「
    起訴事實實在．．．他拿方型木棍約一百八十公分長要打我，打我胸部，後來我
    就跑到廚房拿生魚片的尖刀朝他腋下刺一刀．．．我是持刀尖向前，虎口向上握
    刀．．．第一次是剌左邊，第二次是剌右邊，剌後我刀就拔起來了」（參原審八
    十九年三月三十一日筆錄）等語明確，並經證人許華於警訊時陳稱「．．．不久
    就聽到樓梯間鐵門有砰一聲很大聲的關門聲音，我就好奇的自四樓住處窗往下，
    即發現乙○○手中持有乙把刀子且發現有血跡，我發覺有異，即下樓察看，即發
    現乙○○的哥哥葉志強倒臥一樓樓梯間還有哀叫的聲音，身體旁邊遺留有一支大
    鐵剪，我立刻請我們太太打一一九電話叫救護後再請里長的服務小姐打派出所電
    話報案」，周滿瀛陳稱「．．．聽到鄰居乙○○不知在罵什麼人吵的很大聲，我
    一時好奇走出門外，發現乙○○站在板橋市○○路三十七巷與吳鳳路九十巷口，
    手上有血跡，尚以三字經破口大罵，我不知道他在罵什麼人，未久樓上的許華先
    生下來才告訴我說乙○○殺了他的哥哥葉志強」等語相符，而被告所為供述，係
    在自由意思下所為，亦經被告供明在卷，復為證人丙○○到庭證明屬實，再被害
    人係因被告之傷害行為而發生致死結果，業據臺灣板橋地方法院檢察署檢察官督
    同法醫師勘驗現場，製有勘驗筆錄、訊問筆錄、相驗屍體驗斷書、死亡證明書、
    相片在卷可稽；被告事證明確，犯行已堪認定，其事後翻異前詞，為上開辯解即
    不足採信，仍應依法論科。
二、按被告以傷害人之意思致生死亡之結果，核其所為，係犯刑法第二百七十七條第
    二項前段傷害人之身體，因而致人於死罪。按被告以該廚房用甚為鋒利之切菜刀
    傷害被害人之身體，而此等傷害之部位，又在左胸外側、右胸等人體重要部位，
    足以引起死亡之結果，自屬被告所能預見，被害人復因被告之行為死亡，則被告
    傷害犯行與被害人之死亡間，有相當因果關係至明，自應負加重結果之責任，公
    訴意旨認被告係犯刑法第二百七十一條第一項之殺人罪嫌云云，經查：刑法上殺
    人罪與傷害罪之區別，應以行為時有無殺意為斷，其受傷害部位之多寡嚴重與否
    、行為手段、方式及是否為致命部位等，或可藉之以認定有無殺意之心證，究不
    能據為唯一之絕對性認定標準，而不求諸其他相對性之情狀（最高法院十八年上
    字第一三０號判例意旨參照）。因之，殺人罪之成立，須於實施犯行時，即已具
    有使被害人喪失生命之故意，進而為殺害之行為，方始與刑法殺人罪之不法構成
    要件相合致。本件被告僅係因被害人即其兄是日嚴加責斥何以受傷又外出，心生
    不耐，方而為之，且平素又無深仇大恨，自無要將其置之死地之意思，應可確認
    。且被害人當時刺傷被害人一刀，尚未氣絕之際，被告如欲戕害之，進而奪取被
    害人生命，於斯時斯地為機不可失，應係輕而易舉，亦無須逃離。又被告與被害
    人間，為兄弟手足，其兄於斯時嚴加責斥並用木棍及丟擲油壓剪擊毆被告，被告
    斯時應認僅係情急而為，被告應無殺死被害人之動機，且被告隨即逃離，並未再
    加諸更嚴厲之戕害舉動作為，應可證明被告是時並無致被害人於死之殺人決意，
    公訴意旨，容有未洽，起訴法條，應予變更。又被告雖有如事實欄所示之前科然
    經定執行刑後，並未執行完畢，有臺灣高等法院檢察署刑案紀錄簡覆表可按，仍
    與累犯規定不合，先此說明。另扣案之切菜刀一把係被告犯罪所用之工具，為被
    告購買供其家庭廚房所用之物，業據被告陳明在卷，是屬被告所有，應依刑法第
    三十八條第一項第二款規定宣告沒收。至其餘扣案之木棍、油壓剪各一支為被害
    人葉志強所有之物，亦據被告供陳在卷，應不為沒收之宣告，另扣案強力膠及塑
    膠袋一個，因係中午所吸食，且核與本案犯行無關，亦不得為沒收之諭知，附此
    敘明。
三、原審以被告傷害人之身體，因而致人於死，援引刑事訴訟法第三百九十九條第一
    項前段、第三百條、刑法第二百七十七條第二項、第三十八條第一項第二款，並
    審酌被告係因不滿其兄之嚴厲責備、教誨，而將之刺傷致死之犯罪動機、手段，
    犯罪當時所受之刺激及其犯罪後之態度等一切情狀，判處被告有期徒刑十年，並
    就被告所有，供犯罪所用之切菜刀一把，諭知沒收，其論罪科刑並無不當，被告
    上訴意旨猶指摘原判決認事用法不當，即無理由，應駁回其上訴。
據上論斷，應依刑事訴訟法第三百六十八條判決如主文。
本案經檢察官沈世箴到庭執行職務。
中      華      民      國    八十九    年      八      月    二十二    日
                              臺灣高等法院刑事第二十一庭
                                  審判長法  官  葉  騰  瑞
                                        法  官  莊  明  彰
                                        法  官  黃  國  忠
右正本證明與原本無異。
如不服本判決應於收受送達後十日內向本院提出上訴書狀，其未敘述上訴之理由者並
得於提起上訴後十日內向本院補提理由書（均須按他造當事人之人數附繕本）。
                                        書記官  劉  貞  達
中      華      民      國    八十九    年      八      月     三十     日


司法院資訊處製作；財團法人民間司法改革基金會備份。
